臺灣臺中地方法院刑事判決　　　　　　　　　　　　　九十二年度自字第八○五號
　　自　訴　人　丙○○
　　自訴代理人　陳慶祥律師
　　被　　　告　甲○○
　　選任辯護人　楊承彬律師
　　　　　　　　黃淑芬律師
右列被告因偽造有價證券等案件，經自訴人提起自訴，本院判決如左：
    主      文
本件自訴不受理。
    理      由
一、自訴意旨略稱：被告甲○○以其設立之威而廉有限公司，為自訴人丙○○從事工
    具機之維護工作，惟因工作不固定且又欠缺資金，遂於民國八十七年十二月間，
    邀約自訴人合夥，除了繼續從事工具機之維護外，並生產製作銷售工具機，一切
    資金及管銷支出皆由自訴人負責，為能儘速投入生產，遂未重新設立公司，而仍
    以被告原有之威而廉有限公司作為合夥之公司，由被告任名義上之負責人及兼採
    購經理。合夥後，為公司營運上需要，自訴人及被告即共同至華南銀行西豐原分
    行以威而廉有限公司名義設立000000000000號乙存帳戶，公司章由
    自訴人保管，法定代理人即被告甲○○之印章由被告保管，如有需至該銀行領款
    時，再由自訴人及被告將分別持有之上開印章，蓋於銀行取款條上使用。又為交
    易上需要，另在該銀行設立000000000000甲存帳戶，領用支票使用
    ，而支票之使用與該銀行約定發票人章為「威而廉有限公司」、「甲○○」及自
    訴人「丙○○」三個印章。詎被告意圖自己不法之所有，竟於九十二年四月七日
    及四月九日，分別向華南銀行謊稱前開設立之乙存帳戶之印章及甲存帳戶之印章
    遺失，而向該銀行辦理印鑑變更，且將甲存帳戶支票發票人章，原為三個印章，
    變更為僅公司章及其個人章而已，隨後即以其變更後之印章將前揭乙存帳戶內之
    金錢提領將盡，又以變更後之支票發票人章簽發支票，將前揭甲存帳戶內之金錢
    領空。按被告僅係威而廉有限公司之名義負責人，實際僅係自訴人雇用之採購經
    理，公司之財物實際為自訴人所有，而以其名義及威而廉有限公司名義託其存放
    於銀行，詎被告意圖為自己不法之所有，而將自訴人託其存放於銀行之金錢盜領
    入己，核其行為係犯刑法第三百三十五條第一項侵占罪，又前揭甲存支票，原需
    由自訴人共同簽發，始得為發票行為，如僅由被告及威而廉有限公司為發票人，
    並無發票權利，詎被告為圖侵占自訴人銀行存款，竟偽稱支票印鑑章遺失而以變
    更，並僅以其變更後之印章及公司章偽造前揭支票，盜領自訴人託其保管之金錢
    ，其行為亦犯刑法第二百零一條第一項之偽造有價證券罪，被告不無涉有侵占罪
    及偽造有價證券罪嫌云云。
二、按不得提起自訴而提起者，應諭知不受理之判決；又得提起自訴者，以犯罪之被
    害人為限，刑事訴訟法第三百三十四條、第三百十九條第一項分別定有明文；另
    所稱被害人係指犯罪之直接被害人，不及於間接被害人。而依法組織之公司被人
    侵害，雖股東之利益亦受影響，但直接受損害者究為公司，當以該公司為直接被
    害人；按股份有限公司被公司董事及監察人侵占或背信，雖股東之利益亦受影響
    ，直接被害者究為公司，股東並非因犯罪而直接被害之人，自不得提起自訴，此
    有最高法院二十五年上字第一三○五號判例及八十四年台上字第一○五五號裁判
    可資參照。
三、訊據被告固不否認其有變更前揭支票之發票人名義，並據而簽發支票提領款項以
    存入另一公司帳戶等情；惟仍辯稱：威而廉有限公司早於八十一年間由伊成立，
    伊與自訴人間尚無合夥關係，伊亦非自訴人所雇用之人，另乙○○及丁○○等人
    僅係九十一年間到職之員工，並非股東，對於公司內部資產究係何人出資及所有
    等情豈能詳知，威而廉有限公司之資產既非自訴人所有之物，自訴人尚無就此提
    起自訴之權利等語。經查：
（一）自訴人指陳被告僅為威而廉有限公司之名義上負責人，其始為該公司之實際負
      責人等語，固舉出證人乙○○及丁○○為證，並經前揭證人於本院審理時證稱
      渠等均係聽從自訴人之指揮而執行業務等語在卷（詳見本院案卷第一六九頁以
      下）。惟查，此既為被告所否認，而依威而廉有限公司之公司執照、營利事業
      登記證以觀，足見其上均載明被告確於八十一年間成立威而廉有限公司，並擔
      任負責人，則自訴人指陳其方為威而廉有限公司之實際負責人一節，即尚須提
      出積極證據始足以證明。又自訴人固舉出證人乙○○及丁○○等人以證其說，
      然而，前揭證人既陳稱渠等係九十一年間到職之員工等語在卷，而一般公司之
      出資比例，應僅有實際出資者自明，或有載於公司章程等文件上始能查知，尚
      非一般員工所能詳知，則證人乙○○及丁○○所言上情，自非足以認定自訴人
      陳稱其為威而廉公司之實際負責人一節確係屬實。況且，威而廉有限公司之董
      事名冊中確無自訴人之名等情，亦為自訴人所不爭執，且自訴人自始未能提出
      其對該公司有何資金挹注，或與被告間有合夥契約存在之證據，則益徵自訴人
      遽指該公司之資產實為自訴人所有等情節究否屬實，已非無疑。
（二）次查，自訴人及被告間何者孰為實際負責人仍有爭議，已如前述，自已尚難依
      自訴人所自訴之事實，遽認自訴人確為實際負責人。再按所謂偽造有價證券，
      以無權簽發之人冒用他人名義簽發為要件，如果行為人基於本人之授權或其他
      原因，有簽發權者，則與無權製造之偽造行為未盡恰當，最高法院五十三年台
      上字第一八一○號著有判例可資參照。準此，縱自訴人所陳屬實，惟依自訴意
      旨及前揭說明以觀，被告涉嫌偽造有價證券或侵占之直接被害人亦應係威而廉
      有限公司，自訴人個人尚非直接被害人，自不得就此等部分提起自訴。退步言
      ，被告乃以威而廉有限公司之負責人名義，先行變更支票發票人之印鑑後，再
      以經變更之印鑑簽發支票，此有華南商業銀行西豐原分行九十三年五月二十四
      日（九三）華西豐存字第一一八號函附前揭支票存款帳戶之開戶及變更印鑑相
      關申請文件存卷足佐（附於本院案卷第二一八頁至二二五頁），自顯與無權製
      造之偽造行為並不相當，亦無成立刑法第二百零一條第一項偽造有價證券罪之
      餘地。
（三）綜上所述，自訴人自訴被告涉嫌偽造威而廉有限公司名義簽發有價證券罪嫌及
      侵占威而廉有限公司財產罪嫌之部分，既非屬刑事訴訟法第三百十九條之直接
      被害人，揆諸首揭說明，自訴人就此等部分所提起之自訴，即非適法，而應為
      不受理判決之諭知，並不經言詞辯論為之。
據上論斷，應依刑事訴訟法第三百三十四條、第三百四十三條、第三百零七條，判決
如主文。
中    華    民    國      九十四      年    四    月      十五          日
                              審判長法  官
                                    法  官
                                    法  官
右正本證明與原本無異。
如不服本判決，應於送達後十日內，向本院提出上訴狀，上訴於台灣高等法院台中分
院(須附繕本)。
                      書記官  陳其良
中    華    民    國      九十四      年    四    月      十五          日
